【裁判字號】    90,訴,1974
【裁判日期】    901105
【裁判案由】    偽造有價證券等
【裁判全文】
臺灣高雄地方法院刑事判決                          九十年度訴字第一九七四號
    公  訴  人  臺灣高雄地方法院檢察署檢察官
    被      告  戊○○
    被      告  丁○○
    共      同
    指定辯護人  甲○
右列被告因偽造有價證券等案件，經檢察官提起公訴（九十年度偵字第一三四六０號
），甲○判決如左：
    主  文
丁○○連續意圖供行使之用，而偽造有價證券，處有期徒刑肆年陸月。如附表所示偽
造之本票及印文、署押均沒收。
戊○○無罪。
    事  實
一、丁○○意圖為自己不法之所有，並基於概括之犯意，自民國八十八年五月五日起
    ，以不知情之夫戊○○名義擔任互助會首，召集每會每月新台幣（下同）一萬元
    ，連同會首合計五十六會之互助會一組，並以「陳太太」、「蔡秀梅」、「李明
    霞」、「蔡依庭」、「李秀蘭」、「宗富」等六個假名參加該互助會，使不知情
    之丙○○等三十九人亦各參加該互助會一會至三會不等。嗣丁○○亦八十八年陸
    月五日起至九十年五月五日止，除連續以上開假名偽造標單，分別以二千一百元
    至四千元不等之利息冒標互助會外，並偽造葉再恩、鄭秋珍、鄭茂勳、陳瑞華、
    陳吉能、徐碧雲、鄭明仁之名義之標單，以三千元至四千二百元不等之利息，標
    取上開會員之會份，使不知情之會員陷於錯誤，各交付五千八百元至七千九百元
    不等之會款予丁○○。丁○○於詐得上開會款並亦基於概括犯意，連續以「陳林
    菊」等假名及冒用「葉再恩」等活會會員之名義，連續偽造如附表所示之本票交
    付予活會會員，以掩飾其冒標之行為。嗣於九十年六月五日起即無故停標，經丙○○等人按丁○○所提供之互助會員名單彼此查詢後，發現該組互助會，於止會
    時已進行到第三十二會，事實上竟只有鄭瑞蘭等十二名會員確有標取該會，丙○○等人始知受騙。
二、案經丙○○、己○○○、乙○○、葉再恩等訴由台灣高雄地方法院檢察署檢察官
    偵查起訴。
    理  由
壹、丁○○部分
一、本件訊之被告丁○○對於右開事實均坦承不諱，核與告訴人丙○○、葉再恩、己○○○於偵查及甲○審理中指訴之情節相符，並有互助會單一份及如附表所示偽
    造之本票○紙在卷可稽，自堪信其自白與事實相符。本件事證明確，被告犯行堪
    以認定，應依法論科。
二、按互助會之標單，係會員用以表示其投標意思及其預定標會利息額之意思之憑據
    ，性質上屬文書之一種。被告丁○○偽造標單冒標互助會，使不知情之會員交付
    會款，並進而冒用他人名義簽發本票交予不知情之會員，核其所為，係犯刑法第
    二百零一條第一項偽造有價證券罪、第二百十六條之行使偽造之第二百二十條、
    第二百十條準私文書罪及第三百三十九條第一項之詐欺取財罪。被告所犯上開三
    罪間，有方法結果之牽連關係，為牽連犯，應依刑法第五十五條之規定，從較重
    之偽造有價證券罪處斷。其先後多次犯行，時間緊接、方法相同，所犯又係構成
    要件相同之罪名，顯係基於概括之犯意為之，應依刑法第五十六條連續犯之規定
    論以一罪，並加重其刑。爰審酌被告犯罪之動機、目的、手段，其品性、智識程
    度、所詐得之金額達元，迄未與告訴人等達成民事和解，犯罪所生之損害非輕，
    及事後坦承不諱，犯罪後態度尚佳等一切情狀，量處如主文所示之刑，以資懲儆
    。如附表編號一、四、五、八、九、十一、十二號所示之本票共十紙，係被告冒
    用他人名義所偽造，此經被告供承在卷，其已完成記載而具備本票之應記載事項
    者，屬有價證券，應依刑法第二百零五條之規定宣告沒收；編號二、三、六、七
    、十、十三號之本票，均未填載發票日，因欠缺法定必要記載事項而非屬有價證
    券，惟其上之署押、印文亦為偽造，亦經被告自承不諱，應依刑法第二百十九條
    之規定宣告沒收。
貳、戊○○部分
一、公訴意旨略以：被告戊○○就被告丁○○上開偽造標單冒標互助會，並冒名簽發
    本票詐取會款之事實，有犯意聯絡及行為之分擔，因認戊○○亦涉犯刑法第二百
    零一條偽造有價證券罪、第二百十六條、第二百十條行使偽造私文書罪及第三百
    三十九條第一項之詐欺罪嫌等情。
二、按犯罪事實應依證據證據認定之，無證據不得推定其犯罪事實，刑事訴訟法第一
    百五十四條定有明文。又事實之認定，應憑證據，如未能發現相當證據，或證據
    不足以證明，自不能以推測或擬制之方法，為裁判基礎（最高法院四十年台上字
    第八六號判例參照）；而告訴人之告訴，係以使被告受刑事訴追為目的，是其陳
    述是否與事實相符，仍應調查其他證據以資審認（最高法院五十二年台上字第一
    三００號判例參照），易言之，即藉由補強證據之存在，以增強或擔保告訴人陳
    述之證明力（最高法院八十七年度台上字第二一七六號判決要旨參照）。且認定
    犯罪事實所憑之證據，雖不以直接證據為限，間接證據亦包括在內，然無論直接
    證據或間接證據，其為訴訟上之證明，須於通常一般之人均不致有所懷疑，而得
    確信其為真實之程度者，始得據為有罪之認定，倘其證明尚未達此一程度，而有
    合理之懷疑存在而無從使事實審法院得有罪之確信時，即應由法院為諭知被告無
    罪之判決（最高法院七十六年台上字第四九八六號判例參照）。
三、本件公訴人認被告戊○○涉有上開犯行，係以告訴人丙○○等人之指訴為據，並
    以戊○○為互助會單上明載之會首，且為被告丁○○同宅共居之夫，互助會開標
    之處所復為戊○○工作之地點，其應無不知丁○○召集前開互助會之理等情為憑
    。訊之被告戊○○堅決否認有公訴人所指之犯行，辯稱：伊對此一互助會之召集
    、標會均不知情，是債主來時才知道，平時只有部分會員拿會錢到工廠要伊代為
    轉交給丁○○等語。
四、經查：
（一）被告戊○○為本件會單上載明之會首，此有會單一份在卷可佐，且上開會單上
      記載之標會地點高雄市○○區○○路二十一號，為戊○○工作場所，固經戊○○供認在卷，然衡諸社會習慣，以同居親屬名義起會、跟會之情，尚非罕見，
      故戊○○是否確為本件互助會起會之人，其是否確有偽造標單、本票之行為，
      尚難逕以上開會單之記載為唯一之認定依據，合先敘明。
（二）再查，同案被告丁○○於偵、審中一再供稱，本件互助會係伊所召集，會單亦
      係伊所書寫，戊○○除曾在標會地點代為收轉會款外，對互助會詳情及伊冒標
      他人會份之事並不知情等語甚詳（偵卷九十年七月三十一日訊問筆錄、同上審
      判筆錄）。參以告訴人乙○○於偵查中亦稱：「（問：丁○○是會員？為何告
      她？）她雖非會首，但是標會時及會款之收取均是陳女處理」、「丁○○每次
      來收會款時告知是何人得標，我就把得標者及標金寫在會單上」等語；告訴人
      葉再恩亦陳稱：「（問：被何人冒標？如何冒標？）是丁○○冒標我的會，因
      為我到她宣布止會去參加會議才知道我竟然變成死會，我並未同意被告標我的
      會」、「因為我在開會的會場才發現有其他會員持有以我名義開立的本票，上
      面的筆跡是丁○○的」等語（均見偵卷九十年五月十日詢問筆錄）及「被告丁○○冒標後，為了掩飾，又冒我的名字偽開本票，交給其他會員」（偵卷九十
      年六月四日詢問筆錄）等語甚詳，足見本件互助會之實際會首及冒標、偉簽本
      票者為丁○○，並非戊○○。
（三）復查，本件標單為丁○○所書寫，業據其自承不諱，經與告訴人所提出如附表
      所示偽造之本票上簽名及丁○○於偵查中詢問筆錄之簽名，三者以肉眼互核觀
      察結果，其書寫之字跡均極為類似，而與被告戊○○之簽名筆跡不同，此有上
      開會單、本票及筆錄可參，是本件起會及偽造本票之行為顯係丁○○所為甚明
      。
（四）又被告戊○○雖自承曾在標會地點代為收轉會款等語，然戊○○與丁○○既為
      夫妻關係，標會地點又約定在戊○○工作地點，則戊○○代為收轉會款交予丁○○，乃人情之常，尚難逕以其曾收轉會款之事實，推認其與丁○○就偽造標
      單冒標及偽造本票之行為必為知情且有犯意聯絡。
五、綜上所述，本件公訴人認被告戊○○亦涉有共同偽造文書、詐欺、偽造本票之犯
    嫌雖有所據，然依卷內證據尚不足使甲○達有罪之確信，亦即被告戊○○是否與
    丁○○有上開犯行之犯意聯絡及行為之分擔，仍有合理之懷疑存在。此外，甲○
    復查無其他積極證據足資證明戊○○確有公訴人所指之犯行，其犯罪即屬不能證
    明，揆諸首開規定及說明，並本於無罪推定之法治國家基本原則，自應由甲○為
    無罪之諭知。
據上論斷，應依刑事訴訟法第二百九十九條第一項前段、第三百零一條第一項前段、
刑法第五十六條、第二百零一條第一項、第二百十六條、第二百二十條、第二百十條
、第三百三十九條第一項、第五十五條、第二百零五條、第二百十九條、罰金罰鍰提
高標準調例第一條前段，判決如主文。
本案經檢察官李宛凌到庭執行職務。
中    華    民    國    九十    年      十一      月        五        日
                                  臺灣高雄地方法院刑事第三庭
                                      法  官  葉  啟  洲
右正本證明與原本無異。
如不服本判決，應於判決送達後十日內，向甲○提出上訴狀。
                                      書記官  蔡  維  容
中    華    民    國    九十    年      十一      月        六        日
附錄本判決論罪科刑之法條：
中華民國刑法第二百零一條
意圖供行使之用，而偽造、變造公債票、公司股票或其他有價證券者，處
三年以上十年以下有期徒刑，得併科三千元以下罰金。
行使偽造、變造之公債票、公司股票或其他有價證券，或意圖供行使之用
，而收集或交付於人者，處一年以上七年以下有期徒刑，得併科三千元以
下罰金。
中華民國刑法第二百一十六條
 (行使偽造變造或登載不實之文書罪)
行使第二百十條至第二百十五條之文書者，依偽造、變造文書或登載不實
事項或使登載不實事項之規定處斷。
中華民國刑法第二百二十條
在紙上或物品上之文字、符號、圖畫、照像，依習慣或特約，足以為表示
其用意之證明者，關於本章及本章以外各罪，以文書論。
錄音、錄影或電磁紀錄，藉機器或電腦之處理所顯示之聲音、影像或符號
，足以為表示其用意之證明者，亦同。
稱電磁紀錄，指以電子、磁性或其他無法以人之知覺直接認識之方式所製
成之紀錄，而供電腦處理之用者。
中華民國刑法第二百一十條
 (偽造變造私文書罪)
偽造、變造私文書，足以生損害於公眾或他人者，處五年以下有期徒刑。
中華民國刑法第三百三十九條
 (普通詐欺罪)
意圖為自己或第三人不法之所有，以詐術使人將本人或第三人之物交付者
，處五年以下有期徒刑、拘役或科或併科一千元以下罰金。
以前項方法得財產上不法之利益或使第三人得之者，亦同。
前二項之未遂犯罰之。
附表：
┌───┬──────┬───────┬──────┬────────┐
│編號  │發票人名義  │金額（新台幣）│發 票 日    │票 據 號 碼     │
│      │            │              │            │                │
├───┼──────┼───────┼──────┼────────┤
│ 一   │葉再恩      │一萬元        │90,6,5      │028889          │
├───┼──────┼───────┼──────┼────────┤
│ 二   │陳瑞華      │一萬元        │未填載      │401157          │
│      │            │              │            │應沒收：「陳瑞華│
│      │            │              │            │」印文、署押各壹│
│      │            │              │            │枚              │
├───┼──────┼───────┼──────┼────────┤
│ 三   │陳吉能      │一萬元        │未填載      │490662          │
│      │            │              │            │應沒收：「陳吉能│
│      │            │              │            │」印文、署押各壹│
│      │            │              │            │枚              │
├───┼──────┼───────┼──────┼────────┤
│ 四   │鄭茂勳      │一萬元        │90,5,5      │490681          │
│      │            │一萬元        │90,5,5      │236760          │
│      │            │一萬元        │90,8,5      │236764          │
├───┼──────┼───────┼──────┼────────┤
│ 五   │鄭秋珍      │一萬元        │90,6,20     │297323          │
│      │            │              │90,5,5      │297321          │
├───┼──────┼───────┼──────┼────────┤
│ 六   │鄭瑞蘭      │一萬元        │未填載      │401187          │
│      │            │              │            │應沒收：「鄭瑞蘭│
│      │            │              │            │」印文、署押各壹│
│      │            │              │            │枚         │
├───┼──────┼───────┼──────┼────────┤
│ 七   │陳林菊      │一萬元        │未填載      │011737          │
│      │            │              │            │應沒收：「陳林菊│
│      │            │              │            │」印文、署押各壹│
│      │            │              │            │枚              │
├───┼──────┼───────┼──────┼────────┤
│ 八   │柯澤禮      │一萬元        │90,5,5      │297364          │
├───┼──────┼───────┼──────┼────────┤
│ 九   │李秀蘭      │一萬元        │90,5,5      │297387          │
├───┼──────┼───────┼──────┼────────┤
│ 十   │李明霞      │一萬元        │未填載      │203561          │
│      │            │              │            │應沒收：「李明霞│
│      │            │              │            │」印文、署押各壹│
│      │            │              │   │枚              │
├───┼──────┼───────┼──────┼────────┤
│ 十一 │徐碧雲      │一萬元        │90,8,5      │203545          │
├───┼──────┼───────┼──────┼────────┤
│ 十二 │蔡秀梅      │一萬元        │90,5,5      │236736          │
├───┼──────┼───────┼──────┼────────┤
│ 十三 │蔡依庭      │一萬元        │未填載      │336662          │
│      │            │              │            │應沒收：「蔡依庭│
│      │            │              │            │」印文、署押各壹│
│      │            │              │            │枚              │
└───┴──────┴───────┴──────┴────────┘


司法院資訊處製作；財團法人民間司法改革基金會備份。
